臺灣高等法院刑事判決　　　　　　　　　　　　九十三年度上更(一)字第二四一號
　　上　訴　人
　　即　被　告　丁○○
　　選任辯護人　葉文博律師
右上訴人因殺人未遂案件，不服臺灣新竹地方法院八十九年度訴字第五○○號，中華
民國九十年五月二十五日第一審判決（起訴案號：臺灣新竹地方法院檢察署八十九年
度偵字第三六五號）提起上訴，經判決後，由最高法院發回更審，本院判決如左：
    主  文
原判決撤銷。
丁○○殺人未遂，處有期徒刑貳年陸月。
扣案之尼泊爾古董刀壹把，沒收。
    事  實
一、丁○○於民國八十九年一月九日下午五時四十五分許，在新竹市○○○街六十號
    「我家牛排店」前，因停車細故與甲○○發生爭執，雙方於拉扯後，丁○○返回
    其駕駛之車號Ｒ三｜八八九三號自小客車後座，取出其所有全長二十四點五公分
    ，刀刃長十二點五公分之尼泊爾古董刀一把；其時之丁○○係智慮成熟之成年人
    ，與甲○○亦無仇隙，丁○○之妻女猶留坐車內，當場且有甲○○之友人多人在
    場，雖難認有殺人之直接故意，然其預見近距離持該等尖刀朝他人前胸刺入，可
    能發生死亡之結果，仍基於甲○○縱因之而死亡亦在所不惜之不確定殺人之故意
    ，持上開古董尖刀朝甲○○右前胸極近心臟之身體要害部位刺入一刀，致甲○○
    受有胸部穿刺傷及合併血胸之致命危險，丁○○行兇後即欲離開現場，經甲○○
    在場友人乙○○及丙○○攔阻，並央求丁○○駕車將甲○○緊急送醫，甲○○經
    醫治後始倖免於難。嗣經行政院衛生署新竹醫院通報警方查獲，並扣得前開尼泊
    爾古董刀一把。
二、案經甲○○訴由新竹市政府警察局第一分局報請臺灣新竹地方法院檢察署檢察官
    偵查起訴。
    理  由
一、訊之上訴人即被告丁○○坦承於前揭時、地因停車細故與被害人甲○○發生爭執
    ，並返回其所駕駛之自小客車後座，取出尼泊爾古董刀一把，在與甲○○爭吵拉
    扯時該刀刺及甲○○胸部之事實，惟矢口否認有何殺人犯行，辯稱：我沒有殺人
    犯意，當時我車上尚有我太太及小孩，對方有數人，我係正當防衛，我與甲○○
    素不相識且無冤仇，實無置其於死之故意，我根本不知刀子是如何刺中甲○○，
    我與甲○○拉扯中，不知刀鞘何時出刃，嗣甲○○經其友人發現受有傷害，我即
    刻便將甲○○送醫救治。甲○○傷痕只有一處，我若茍欲殺人，豈有只刺一刀即
二、惟查，右揭事實業據被害人指陳綦詳，與現場目擊證人乙○○、丙○○證述情節
    亦多相符合；而被告持刀與甲○○在爭執拉扯過程中致使甲○○被上開尖刀刺傷
    之事實，亦有行政院衛生署新竹醫院診斷證明書乙紙在卷可證（見偵查卷第四一
    頁）。此外，更有尼泊爾古董刀一把扣案可憑。
三、被告雖辯稱其單僅係防身，並無殺人之故意，被告至多係重傷害未遂、傷害，甚
    至是過失傷害，被害人既已撤回告訴，應諭知不受理之判決云云。
（一）惟按刑法第二十三條所規定之正當防衛，係以對於現在不法之侵害，而出於防
      衛自己或他人權利之行為為要件，所謂不法之侵害，只需客觀上有違法之行為
      ，即可以自力排除其侵害而行使防衛權。至彼此互毆，又必以一方初無傷人之
      行為，因排除對方不法之侵害而加以還擊，始得以正當防衛論。故侵害已過去
      後之報復行為，與無從分別何方為不法侵害之互毆行為，均不得主張防衛權，
      。查被告於警詢時供稱：當日我要將車子停至「我家牛排店」旁之空地，不小
      心車子碰到甲○○的機車前輪，在我倒車時甲○○把她的機車鑰匙往我車子擋
      風玻璃丟，我下車把她機車鑰匙還她，並叫她過來看我車子情況，她不要，我
      就拉她胸前的衣服，她把我手打開，因為當時她身旁有二、三人一起靠過來，
      我感到恐懼，就回車後座拿刀子等語（見偵查卷第四頁），足見被告於前開時
      地因停車細故與甲○○發生爭執時，甲○○尚無不法侵害之行為，揆諸前揭說
      明，僅因當時甲○○身旁有人一起靠過來，被告即回車上拿尖刀刺傷甲○○，
      被告並未遭受不法之侵害，極為明確，自不得主張正當防衛。
（二）被告雖辯稱甲○○係於雙方拉扯中受傷，我不知刀鞘何時出刃，不知如何刺到
      甲○○云云（見偵查卷第四頁，原審卷第十三頁，上訴字卷第二一頁）。惟查
      ：被告於檢察官訊問時已供稱：我在該刀使用後有將刀插回刀鞘等語（見偵查
      卷第十六頁背面），於本院前審訊問時亦稱：刀套在我右手，刀柄在我左手等
      語（見上訴字卷第六十、六一頁），顯見被告於刺擊甲○○之前，刀子已自刀
      鞘拔出。況被告使用之凶器，刀刃部分長十二點五公分、刀柄長十二公分，業
      經新竹市警察局鑑驗屬實，有該局刀械鑑驗小組工作紀錄表附卷足憑（見偵查
      卷第二八頁），而刀刃部分長達十二點五公分，衡情當無輕易出鞘之理，被告
      所辯不知刀鞘何時出刃，不知如何刺到甲○○云云，不可採信。次查，在場之
      目擊證人丙○○證稱：我看見董先生（即被告）拿有一支長約三十公分疑似木
      棒之物放在背後，直到甲○○流血了我才發現那是刀子等語（見偵查卷第七頁
      背面、七一頁背面、原審卷第五十頁、本院卷第一○九頁）；在場之目擊證人
      乙○○亦證稱：當時雙方發生爭吵並打架進而拉扯在一起，我將他們支開，發
      現離甲○○的衣服上有血，我才知道甲○○被刺到，我並有看到丁○○拿一把
      刀，且將之放入刀鞘內等語（見偵查卷第九頁背面至第十頁正面），益證被告
      先已隱藏刀器，欲對被害人不利。再者，甲○○於偵審中雖多次指稱：未見被
      告拿出刀子刺擊之舉動，是聽到朋友質問有刀，並發現流血後，才發現受傷等
      語（見偵查卷第二五頁背面、第三九頁背面至四十頁正面，原審卷第二九至三
      十頁，上訴字卷第五九至六十頁），丙○○、乙○○亦有相類之指述（見偵查
      卷第七頁背面、第九頁背面至第十頁正面、第三一頁背面、第四九頁背面、第
      七一頁背面，原審卷第四八、五十頁、上訴字卷第六十至六一頁）。然此係因
      被告隱藏刀械於先，刀刃並直接刺入甲○○之前胸使然，實不影響被告以尖刀
      刺擊甲○○前胸之事實，被害人不知被告持刀，甚至不知被刺，縱無不實，仍
      不能為有利被告之認定。
（三）被害人甲○○雖僅遭刺一刀，被告於事發後亦駕車將甲○○送醫救治。然甲○○指稱：在我受傷後被告本來開車就要走了，我朋友乙○○擋到他車前，我並
      跑過去將他車門打開，他在他車門撞到周圍機車後，他才停下車說送我到醫院
      等語（見偵查卷第二五頁背面、三九頁背面、原審卷第三十頁）；核與乙○○
      及丙○○證稱：當時甲○○被刺到，被告欲開車要走，乙○○即擋在被告車前
      ，甲○○及丙○○則拉開被告車門，在該車撞到周圍機車後，被告才下車將甲○○送醫等語相符（見偵查卷第四九頁背面至五十頁正面、七一頁背面至七二
      頁正面、原審卷第四八頁、上訴字卷第六一頁）。乙○○、丙○○之證詞就部
      分細節雖有些許出入，然被害人、乙○○及丙○○就被告行兇後，原欲離開，
      係因乙○○等人之攔擋始作罷之基本事實之陳述則無不合。且被告於行兇後將
      被害人甲○○送醫急救，亦僅係被告犯後態度之問題，尚不得遽為被告無殺人
      故意之認定。
（四）按行為人對於構成犯罪之事實，明知並有意使其發生者，為故意；如對於構成
      犯罪之事實，預見其發生而其發生並不違背其本意者，以故意論。前者為直接
      故意，或稱確定故意；後者為間接故意，亦稱不確定故意。查行政院衛生署新
      竹醫院針對甲○○之病況函稱：病患甲○○受有右胸穿刺傷，合併血胸併肋間
      血管斷裂及橫隔刺穿，雖未刺中心臟，但已距離極近，出血量高達一千西西等
      情。嗣經本院進一步函詢被害人至該院就診時之詳細急診狀況，該院覆稱：依
      據病歷記載，病患於八十九年一月九日下午五點四十分左右到本院急診救治，
      到達時意識清醒，血壓下降９６／６６ＭＭＨＧ，呼吸急促（三十次以上），
      胸管放置胸腔即有四百西西的鮮血出來，手術中發現有第四肋骨間動脈斷裂出
      血，如果沒有及時止血，應有立即致命危險，根據手術發現只能判斷是由上而
      下的傷害，傷口穿透整個胸腔，此有該院八十九年五月四日新醫歷字第二四
      二九號函、九十三年五月五日新醫歷字第０９３０００２８６３號函及函附被
      害人急診病歷在卷可稽（見偵查卷第六十頁、本院卷第二五、三一至五六頁）
      。足見甲○○受傷後雖仍意識清醒，然顯非受普通之傷害，而係有立即致命危
      險之傷勢。不僅如此，法務部法醫研究所在參考本案相關資料之後鑑定稱：「
      推定銳器利刃之穿刺傷入口約在第四肋骨間上緣略與身體縱軸成三十度銳角方
      向，由上向下穿刺。綜合研判縱被告與甲○○有身材高低之差別，惟一般人縱
      使誤握刀柄或兩者拉扯間應僅為多樣化切割傷，此穿刺傷為單一穿刺傷且角度
      已非拉扯間平行意外雙方身體碰觸接近穿刺之角度而有由上而下穿刺傷害之事
      實，研判應非為誤傷而似有預謀性接近甲○○而加予施力及出期不預穿刺胸廓
      ，造成胸部穿刺傷害之可能」，有該所法醫理字第０９３０００１９４７號附
      卷可稽（見本院卷第七二至七三頁）。上開鑑定結果，與甲○○身高約僅一六
      ０至一六五公分（見丙○○於本院之證述｜第一０八頁），被告顯然較高之事
      實，正相符合。被告並非於爭執中誤傷甲○○，足可認定。末按，人體之前胸
      為內臟等重要器官之所在，如遭尖刀刺中，極易傷及內臟造成死亡，被告係智
      慮成熟之男子，亦能預見近距離持該等尖刀朝他人前胸刺入，將造成對方之死
      亡，其時被告與甲○○雖無仇隙，現場且有甲○○之其他友人在場，被告之妻
      認被告有欲致甲○○死亡之直接故意，然甲○○係女流之身，且手無寸鐵，本
      案刀械之刀刃長達十餘公分，被告且係於與被害人爭執後返車取出刀械，並以
      正面朝甲○○之前胸刺入，應認其主觀上有縱使甲○○因之而死亡亦在所不惜
      之不確定之殺人之故意，被告辯稱：僅係傷害、重傷害未遂云云，自不可採。
五、綜上所述，被告殺人之事證明確，其於原審聲請測謊，然因本件事證已臻明確，
    本院認無再測謊必要。同理，被害人或其餘證人就本案發生過程之細節指證雖非
    完全一致，被告爭執傷口之深度顯較刀刃短、被告曾全程在醫院陪伴並支付醫藥
    費用、被害人於法院陳稱被告可能是要嚇我，不是要殺我或傷害我、被告慣用右
    手但左手持刀、被害人被刺後意識清醒，被告不知或不能預見被害人有致命危險
    等情，或係被害人與被告和解後之迴護之詞，或不影響於被告殺人事實之認定。
    被告辯稱：其於行為後為防止被害人死亡結果之發生而送被害人就醫，應適用刑
    法第二十七條之規定減輕或免除其刑云云。然被告之送醫行為係被動為之，已如
    前述，被告且係殺人行為後始送被害人就醫，屬犯後之態度之問題，非係行為之
    中止或防止結果發生之行為，被告此部分所辯亦不可採。綜上所述，本案事證明
    確，被告所辯各節均不可採，其殺人未遂之犯行堪以認定，應依法論科。
六、核被告所為，係犯刑法第二百七十一條第二項、第一項之殺人未遂罪。被告已著
    手於殺人行為之實施，惟未達死亡之結果，其行為尚屬未遂，應依法減輕其刑。
    次查，本案起因於停車細故，若能稍忍一時之氣即能避免遺憾之發生，被告因不
    能忍一時之氣，竟持刀行兇，雖重創被害人，然觀其情狀，確僅止行刺一刀，並
    已協助被害人送醫救治，衡諸當時情況，其犯罪情節客觀上尚非不足以憫恕，認
    對被告宣告法定最低刑度，猶嫌過重，爰依刑法第五十九條酌減其刑。原審對被
    告為有罪科刑之判決，固非無見。惟查本院基於前述理由，認為被告僅有殺人之
    不確定故意，原審逕認被告係直接故意，尚有未洽。被告上訴否認殺人雖無理由
    ，然原審判決既有前未當情形，自應由本院將原審判決撤銷改判。並審酌被告並
    無前科紀錄，有本院被告全國前案紀錄表在卷可稽，品行尚佳、犯罪所用手段輕
    微，所生之危害亦非重大，犯罪後送被害人就醫，並即與被害人和解等一切情狀
    ，量處如主文第二項所示之刑。另扣案之尼泊爾古董刀一把，係被告所有供犯罪
    所用之物，業據其供明在卷，爰依刑法第三十八條第一項第二款規定宣告沒收。
據上論斷，應依刑事訴訟法第三百六十九條第一項前段、第三百六十四條、第二百九
十九條第一項前段、刑法第二百七十一條第二項、第一項、第二十六條前段、第三十
八條第一項第二款、第五十九條，判決如主文。
本案經檢察官朱家崎到庭執行職務。
中      華      民      國    九十三      年    十一      月    十六    日
                              臺灣高等法院刑事第七庭
                                  審判長法  官  吳　啟　民
                                        法  官  蘇　隆　惠
                                        法  官  林　瑞　斌
右正本證明與原本無異。
如不服本判決，應於收受送達後十日內向本院提出上訴書狀，其未敘述上訴之理由者
並得於提起上訴後十日內向本院補提理由書（均須按他造當事人之人數附繕本）。
                                        書記官  丁　淑　蘭
中　　　華　　　民　　　國　　九十三　　年　　 十一 　　月　　 十六 　　日
附錄：本判決論罪科刑法條全文
刑法第二百七十一條：
殺人者，處死刑、無期徒刑或十年以上有期徒刑。
前項之未遂犯罰之。
預備犯第一項之罪者，處二年以下有期徒刑。
